【裁判字號】    97,簡上,55
【裁判日期】    990618
【裁判案由】    確認通行權存在
【裁判全文】
臺灣臺南地方法院民事判決              97年度簡上字第55號
上  訴  人    劉吳保流兼劉聰之.
訴訟代理人    林琦勝律師
              嚴庚辰律師
上  訴  人    張劉鴻英兼劉聰之.
              劉麗雪兼劉聰之承.
兼前列三位上
訴人共同訴訟
代理人        丁○○即劉聰之承.
上  訴  人    劉金福即劉聰之承.
              劉福興即劉聰之承.
              甲○○○
被上訴人      乙○○
上列當事人間請求確認通行權存在事件，上訴人對於民國97年2
月29日本院柳營簡易庭96年度營簡字第326 號第一審判決提起上
訴，於民國99年6 月2 日辯論終結，本院判決如下：
    主      文
上訴駁回。
第二審訴訟費用由上訴人負擔。
    事實及理由
一、本件上訴人劉聰於民國98年12月28日死亡，其繼承人有劉吳
    保流、丁○○、劉金福、張劉鴻英、劉麗雪及劉福興6 人，
    有上訴人劉吳保流提出之戶籍謄本及繼承系統表各1 份在卷
    可按，故上開繼承人聲明承受劉聰之本件訴訟，於法並無不
    合，應予准許。
二、 本件上訴人丙○○○○○○○○○、戊○○○○○○○○
     ○及甲○○○均經合法通知，未於言詞辯論期日到場，核
     無民事訴訟法第386 條所列各款情形，爰依被上訴人之聲
     請，由其一造辯論而為判決。
三、本件被上訴人主張上訴人為防盜將其所有之台南縣後壁鄉○
    ○段342 、346 、350 、351 地號土地（以下分別稱為342
    、346 、350 、351 地號土地）外圍以鐵絲網圍住，被上訴
    人自父親繼承之同段348-1 地號土地（下稱為348-1 地號土
    地）為袋地，在八掌溪堤防尚未建立以前，劉聰及被上訴人
    之父親皆經由南邊台糖小火車軌進出工作，79年堤防建好後
    因其為水泥路行車較方便，原出入口用鐵絲網封閉，堤防邊
    設有大門可上鎖，該條既成道路可供農業搬運車通行，劉聰
    即邀被上訴人父親改由堤防道路進出工作並交付鑰匙給被上
    訴人父親，方便進出田園耕作，迄今20餘年，後來上訴人因
    農作物失竊，遂更換大門門鎖，不准被上訴人進出耕作，致
    田園荒蕪。而上訴人劉吳保流所提出附圖甲案之通行方案（
    下稱附圖甲案），係以訴外人祭祀公業賴仕勇所有之同段34
    1 地號土地（下稱341 地號土地）左側留設面寬2 公尺之道
    路約0.022179公頃供被上訴人對外通行；附圖乙案之通行方
    案（下稱附圖乙案）則以上訴人劉吳保流及甲○○○持分各
    2 分之1 之350 地號土地靠近341 地號土地部分供通行，該
    部分目前由上訴人甲○○○種植芒果樹，而供被上訴人對外
    通行部分約0.026886公頃，惟附圖甲案及乙案供通行之341
    、350 地號土地部分均有台南縣後壁鄉工作站所屬東崩埤補
    給線四（下稱東崩埤補給線四），號稱面寬2. 5公尺，乃屬
    「給水溝」，為互助性質，每一土地所有人於土地旁邊留一
    條小水溝讓水通過，方便自己及他人灌溉，然農業搬運車無
    法通行，是不論採何方案，被上訴人通行之341 或350 地號
    土地之所有人均須將果樹砍掉，額外提供土地供被上訴人通
    行，並在防波堤旁建造1 座5 公尺長之橋樑以供通行，均所
    費不貲。反之，原審判決附圖之方案（下稱原審方案）則為
    兩造自79年通行迄今之通路，路上鋪設有小石頭，雨天農業
    搬運車皆可行駛，使用面積僅0.027288公頃，上訴人劉吳保
    流及甲○○○或訴外人祭祀公業賴仕勇均無需額外再提供土
    地供被上訴人通行，甚或砍伐果樹、建造橋樑，僅須容忍被
    上訴人通過即可，實為最適當可行之方案，為此依民法第78
    7 條規定請求確認被上訴人就上訴人所有348 、349 及350
    地號土地有原審方案之通行權存在，上訴人之上訴並無理由
    等語，並聲明：如主文所示。
四、上訴人劉吳保流則以原審方案之範圍涵蓋350 、349 、348
    地號土地，將造成上訴人所經營之私人果園因容忍被上訴人
    通行產生出入混雜、管理不易之情形，且35 0、351 、349
    、348 、346 、342 地號土地俱係上訴人家族所有，目前全
    部供作栽植白柚及研究之用，面積總計28,1 42 平方公尺，
    而被上訴人之348-1 地號土地面積僅2,664 平方公尺，且被
    上訴人為公務員，根本不可能自己耕種，僅為被上訴人尚不
    可能自任耕種土地之情形而開闢一條道路，在權利衡平上顯
    有可議，且原審方案乃係在上訴人所有之350 地號土地中間
    留設道路，導致350 地號土地日後無法開發利用，影響上訴
    人之權益至鉅，另348 、349 地號土地所通行之位置均非屬
    週圍地，顯需砍除部分農作物，甚至造成部分土地無法利用
    ，顯見原審方案未擇損害最小之處所及方法為之。而因348
    與341 地號土地相鄰，341 地號土地之承租人已不再續租，
    該土地已經祭祀公業賴仕勇收回並整平土地報休耕，四周圍
    離亦預定拆除，故被上訴人僅通行341 地號土地所需通行面
    積最少，亦不侵害任何農作物或破壞土地現狀，且350 、34
    8 、348-1 地號土地上原即有籬笆，無須重新施作，乃較原
    審方案為對周圍地損害最少之處所及方法，符合民法第787
    條第2 項前段規定。又上訴人於348 、349 及350 地號土地
    均有農作物，每年收成均有部分作物不翼而飛，上訴人為此
    建築籬笆，甚至設置監視錄影器，如採原審方案，上訴人須
    沿路設置籬笆，否則無法達防盜及保護農作物之目的，原審
    方案對上訴人之損害甚鉅。如被上訴人通行34 1地號土地之
    方案不可採，則應採附圖甲案，可自348 、34 9地號土地連
    接341 地號土地左側留設面寬2 公尺之道路供被上訴人對外
    通行，總通行面積為267.84平方公尺。被上訴人亦可選擇採
    附圖乙案，即自348 、349 地號土地連接350 地號土地右側
    通行至公路，總通行面積為268.86平方公尺。然附圖乙案通
    行之350 地號土地，目前從事高經濟價值之果園事業，若開
    闢道路，勢須砍伐果樹，導致農業損失，且通行350 地號土
    地部分並未與公路毗鄰，尚須經由同段95、94、93、92地號
    土地始能通達公路，被上訴人仍無法達到通行目的，反觀附
    圖甲案通行之341 地號土地，屬祭祀公業賴仕勇所有，目前
    未耕作，如採附圖甲案將最符合經濟原則。此外被上訴人父
    親過去出入均係經由與土地相鄰之東崩埤補給線四通行至道
    路，被上訴人之348-1 地號土地既為農地，已有相鄰之水利
    地可供從事農業搬運之用，實無須再開闢2 公尺寬之道路通
    行，況被上訴人目前根本未從事農耕等語資為抗辯。並聲明
    ：原審判決廢棄，上開廢棄部分被上訴人在第一審之訴駁回
    。
五、上訴人張劉鴻英、劉麗雪、丁○○則均以被上訴人應該經由
    341 地號土地對外通行，無庸經過上訴人之土地，退步言，
    伊3 人希望採附圖甲案供被上訴人通行等語置辯，並聲明：
    原審判決廢棄，上開廢棄部分被上訴人在第一審之訴駁回。
六、上訴人劉金福、劉福興及甲○○○均未於言詞辯論期日到庭
    ，亦未提出書狀作何聲明或陳述。
七、兩造不爭執之事實：
（一）348 地號土地為劉聰所有，劉聰於98年12月28日死亡，劉
      麗雪、劉吳保流、劉金福、張劉鴻英、丁○○均為劉聰之
      繼承人。
（二）348-1 地號土地為該被上訴人所有，屬袋地，分割自348
      地號土地。
（三）349 地號土地為上訴人張劉鴻英、劉麗雪共有，應有部分
      各2 分之1 ；350 地號土地為上訴人甲○○○、劉吳保流
      共有，每人應有部分各2 分之1 。
八、被上訴人主張348-1 地號土地對外通行應採用原審方案等語
    ，上訴人劉吳保流、張劉鴻英、劉麗雪、丁○○則均辯稱被
    上訴人應自341 地號土地通行，否則應採附圖甲案對外通行
    云云，則
    本件所應審究者為348-1 地號土地對外通行應採原審方案或
    附圖甲案或附圖乙案，乃屬對於周圍地損害最少之處所及方
    法？茲敘述如下：
（一）按土地因與公路無適宜之聯絡，致不能為通常使用時，除
      因土地所有人之任意行為所生者外，土地所有人得通行周
      圍地以至公路。前項情形，有通行權人應於通行必要之範
      圍內，擇其周圍地損害最少之處所及方法為之；對於通行
      地因此所受之損害，並應支付償金。民法第787 條第1 項
      、第2 項定有明文。所謂「不能為通常之使用」，並不以
      該需通行之土地上有房屋，或有人居住為必要，而係以土
      地使用現況為其判斷標準；土地現況是否不能為通常使用
      ，應斟酌土地之形狀、面積、位置及用途定之。經查被上
      訴人所有之348-1 地號土地係田地，為周圍地即分別為上
      訴人共有之348 、349 、350 地號土地及祭祀公業賴仕勇
      所有之341 地號土地等田地所包圍，係與公路無適宜之聯
      絡致不能為通常使用之袋地，需往西經過348 、349 地號
      土地再往北經由350 地號土地或直接往北經由341 地號土
      地始能通行至八掌溪提防道路乙節，為兩造所不爭執，且
      有上開5 筆土地之登記謄本在卷可稽，復經本院依職權勘
      驗屬實，有本院98年5 月8 日勘驗測量筆錄1 件在卷足憑
      ，故被上訴人所有348-1 地號土地因與公路無適宜之聯絡
      ，有必要通行周圍地以與北邊之八掌溪提防道路聯絡，以
      便在該田地進行農耕，應堪認定。上訴人劉吳保流辯稱被
      上訴人為公務員，不可能自任耕作，為348-1 地號土地開
      闢一條道路，在權利衡平上顯有可議云云，並不可採。
（二）又查350 地號土地右側靠近341 地號土地部分是上訴人甲
      ○○○使用，並種植椰子樹與芒果樹，350 地號土地左側
      靠近351 地號土地部分是上訴人劉吳保流使用，並種植椰
      子樹及葡萄柚樹，上訴人甲○○○與劉吳保流所使用之土
      地之間係以原審方案附圖所示代號C 部分通道再往東側一
      點所設立的鐵絲網圍籬作為分界，上訴人劉吳保流為了採
      收方便有私設自己使用的通道乙節，分別據上訴人劉吳保
      流之訴訟代理人及上訴人張劉鴻英、劉麗雪、丁○○自承
      在卷（分別見本院99年1 月26日、同年2 月24日準備程序
      筆錄），且有被上訴人及上訴人劉吳保流提出有標示前述
      私設通道位置之地籍圖各1 件在卷足佐，足見350 地號土
      地業經上訴人劉吳保流、甲○○○達成分管協議，並以鐵
      絲網圍籬作為區隔，上訴人劉吳保流並在該鐵絲網圍籬邊
      私設通道使用。又經本院依職權勘驗系爭土地現場，公務
      車沿防汛道路（即八掌溪提防道路，下同）行駛，如在35
      0 地號土地前方之鐵門停下後，法官沿鐵門進入看到之通
      行小路即為原審方案附圖所示代號C 部分，該通行部分是
      位於350 地號土地上果園之中央，小路兩邊種有許多果樹
      ，上訴人兼訴訟代理人丁○○引導法官沿原審方案附圖所
      示代號C 部分走至原審方案附圖所示代號A 、B 部分，在
      34 1地號土地與350 、348 、348-1 地號土地之間，有以
      鐵絲網圍成之圍籬。丁○○引領法官至附圖乙案行走，沿
      路雖有狹小路面可行走，但均為泥土凹凸不平路面，且常
      有樹幹、樹枝，影響直線前進方向，沿350 地號與341 地
      號土地邊界往北行走至防汛道路，在350 地號土地的終點
      與防汛道路中間，有一水泥砌成之灌溉渠道目前是乾凅狀
      態，寬度為5 公尺，法官依附圖乙案行走結果，若欲依該
      方案對外通行至防汛道路，必須先沿350 地號土地爬上灌
      溉渠道內之一側，經過灌溉渠道凹下之部分再爬上灌溉渠
      道之另一側，才能通行至防汛道路，灌溉渠道隆起之斜坡
      長度約3 公尺高。依現場狀況，農田水利會補給線四（即
      東崩埤補給線四）係早已荒廢，其上滿佈雜草。法官重新
      沿防汛道路與350 地號土地間之鐵門進入，在鐵門前方與
      防汛道路內有一水泥橋，跨越剛剛勘驗看到之灌溉渠道，
      沿水泥橋進入鐵門後，有一鋪有水泥之空地，經地政人員
      測量水泥直線通往原審方案之長度為22.2公尺，因此從鐵
      門近來只有22.2公尺是水泥路面，此後均為泥土路面，路
      面兩旁有許多雜草，法官沿原審方案之通行範圍行走，該
      通行路面較剛剛沿附圖乙案行走路面較為平坦，且上訴人
      陳稱該路面是上訴人自家平日行走之用，故該路面確實可
      看出平常比較有人在走動等情，亦經本院依職權勘驗現場
      無誤，有本院98年5 月8 日勘驗測量筆錄1 件及上訴人劉
      吳保流提出之照片多張附卷足憑，足見350 地號土地目前
      已有上訴人劉吳保流私設之水泥及泥土通道可供農作通行
      之用，其通行便利，若採附圖甲案即由34 1地號土地左側
      之東崩埤補給線四通行，亦必須先沿350 地號爬過東崩埤
      補給線四之灌溉渠道才能通行至八掌溪提防道路。
（三）再查341 地號土地目前為休耕之空地乙節，固有上訴人劉
      吳保流提出之照片8 張在卷可查，且為被上訴人所不爭執
      ，然348-1 地號土地位於341 地號土地南邊接近中央位置
      ，而341 地號土地既為空地，並未另設私有通道通行至八
      掌溪提防道路，若被上訴人之348-1 地號土地直接往北經
      由341 地號土地通行至八掌溪提防道路，顯然須將341 地
      號土地從接近中央位置割裂為2 塊土地，影響341 地號土
      地日後之整體利用，對於341 地號土地之所有人祭祀公業
      賴仕勇之損害甚大。而350 地號土地上則已存有上訴人劉
      吳保流私設之水泥及泥土通道可供農作通行之用，若採用
      原審方案，即被上訴人之348-1 地號土地向西經過348 、
      349 地號土地之北側，再經由350 地號土地私設之水泥及
      泥土通路向北通行，即可輕易對外聯絡至八掌溪提防道路
      ，亦不影響上訴人分別共有之348 、349 、350 地號土地
      其他部分之農業使用，此種通行方式顯然對於上訴人使用
      348 、349 及350 地號土地之現況影響不大，應屬損害上
      訴人之土地所有權最小之通行方式。是以前開兩種通行方
      式權衡結果，348-1 地號土地自上訴人共有之348 、349
      及350 地號土地以原審方案對外通行之方式，較之348-1
      地號土地直接往北自341 地號土地近中央部分通行之方式
      ，對於被通行土地之所有權人之損害顯然較小，即348-1
      地號土地採原審方案通行，應屬對於周圍地損害最少之處
      所及方法，上訴人劉吳保流、張劉鴻英、劉麗雪、丁○○
      僅因341 地號土地現狀為休耕空地，辯稱348-1 地號土地
      應經由341 地號土地通行乃較原審方案為對周圍地損害最
      少之處所及方法云云，要無可採。上訴人劉吳保流雖再辯
      稱原審方案將造成伊的果園出入混雜、管理不易，上訴人
      須沿路設置籬笆，否則無法達到防盜及保護農作物之目的
      ，且導致350 地號土地日後無法開發利用，另348 、349
      地號土地所通行之位置需砍除部分農作物，甚至造成部分
      土地無法利用，採用原審方案對上訴人之損害甚鉅云云。
      惟按民法第787 條第1 項所定之通行權，其主要目的不僅
      專為調和土地相鄰及個人所有之利害關係，且在充分發揮
      袋地之經濟效用，以促進物盡其用之社會整體利益，故明
      定周圍地所有人負有容忍通行之義務。上訴人劉吳保流前
      開抗辯，顯然只著重在上訴人自身土地遭受被上訴人通行
      所產生之不利益，忽視袋地通行權乃在調和土地相鄰關係
      及促進物盡其用之社會整體利益，同無可採。
（四）復查東崩埤補給線四為臺灣省嘉南農田水利會（下稱嘉南
      水利會）管理之灌溉渠道，屬於照舊使用之水路，主要供
      灌後壁鄉○○段341 、342 、349 、350 、351 地號等5
      筆土地（348 、348- 1地號土地為非灌溉地），現行為土
      工，總延長152 公尺，用地寬度依給水路標準斷面至少2.
      5 公尺，使用面積約380 平方公尺。東崩埤補給線四位處
      非農地重劃區，並未分割用地，用地援例由補給水路沿線
      兩側農地各提供一半土地供作水路使用，目前之水路位置
      在未辦理鑑界前，無法確定其地籍位置。至於該補給線是
      否准許農民於農忙時通行乙節，查灌溉水路係供農田灌溉
      使用，水路兩側堤岸可供本會人員巡防及農民耕作、取水
      之人行通道乙節，亦有嘉南水利會98年12月17日嘉南管字
      第0980015330號函及其檢送之灌溉平面圖及相關圖資等資
      料存卷可查，固可信上訴人劉吳保流辯稱東崩埤補給線四
      位於350 、341 地號土地之界線兩側屬實。上訴人劉吳保
      流、張劉鴻英、劉麗雪、丁○○雖又辯稱348-1 地號土地
      應採附圖甲案，即往西經由348 、349 地號土地北側再往
      北經由341 地號土地左側之東崩埤補給線四之位置通行云
      云。惟東崩埤補給線四主要目的乃供農田灌溉使用，僅其
      水路兩側堤岸可供嘉南水利會人員巡防及農民耕作、取水
      之人行通道，顯不適宜將東崩埤補給線四作為常需要使用
      獸力或機械農耕之經常性通道，否則對於需要用水之灌溉
      地即341 、342 、349 、350 、35 1地號土地明顯不利。
      又350 地號土地目前已有上訴人劉吳保流及甲○○○私設
      之水泥及泥土通道可供農作通行之用，其通行便利，惟若
      採附圖甲案即由34 1地號土地左側之東崩埤補給線四通行
      ，亦必須先沿350 地號爬過東崩埤補給線四之灌溉渠道才
      能通行至八掌溪提防道路，亦如前述，益見採用附圖甲案
      顯非對周圍地損害最少之處所及方法，上訴人劉吳保流、
      張劉鴻英、劉麗雪、丁○○辯稱被上訴人應採用附圖甲案
      通行云云，亦無可取。
（五）另查附圖乙案乃自348-1 地號土地往西經由348 、349 地
      號土地北邊再往北經由350 地號土地右側聯絡至八掌溪提
      防道路，惟附圖乙案供通行之350 地號土地右側乃上訴人
      甲○○○分管之土地，且該部分土地亦有部分供東崩埤補
      給線四之水路使用，明顯不適宜作為常需要使用獸力或機
      械農耕之經常性通道，復如前述，則若以該部分土地供被
      上訴人之348-1 地號土地通行，對於上訴人甲○○○顯然
      不利，且將造成上訴人劉吳保流及甲○○○分管範圍之變
      動，導致上訴人劉吳保流於350 地號土地之私設通道將再
      變更，並對於需要用水之灌溉地即341 、342 、34 9、35
      0 、351 地號土地明顯不利。上訴人劉吳保流復自承附圖
      乙案通行之350 地號土地並未與公路聯絡，被上訴人仍無
      法達到通行目的等語。是上訴人劉吳保流辯稱被上訴人亦
      可採用附圖乙案之通行方式云云，仍無可採。
（六）綜合上情，堪認被上訴人主張其所有之348-1 地號土地，
      須採用原審方案，即經由上訴人共有之348 、349 及350
      地號土地聯絡對外道路，乃屬通行之必要且為造成周圍地
      損害最少之處所及方法乙節，應可信實，上訴人劉吳保流
      、張劉鴻英、劉麗雪、丁○○辯稱被上訴人應自341 地號
      土地或採用附圖甲案或附圖乙案之通行方式云云，均不可
      採。
九、綜上所述，從所有權社會化、經濟效用、土地整體利用、社
    會成本等各方面考量，被上訴人依民法第787 條規定主張其
    所有348-1 地號土地為袋地，就上訴人共有之348 、349 、
    350 地號土地如原審方案之通行範圍，均有通行權，為必要
    且合乎經濟效用，要屬有據，從而被上訴人請求確認其就上
    訴人共有之348 、349 及350 地號土地，如原審方案之通行
    範圍即原判決附圖所示代號A 部分面積0.004119公頃、B 部
    分面積0.003832公頃及C 部分面積0.019337公頃有通行權存
    在，為有理由，應予准許。則原判決為被上訴人勝訴之判決
    ，經核於法並無不合。上訴論旨指摘原判決不當，求予廢棄
    改判，為無理由，應予駁回。
十、本件事證已臻明確，兩造其餘攻擊防禦方法，於本件判決結
    果不生影響，故無予一一論述之必要，併予敘明。
據上論結，本件上訴為無理由，依民事訴訟法第436 條之1 第3
項、第449 條第1 項、第78條、第85條第1 項，判決如主文。
中    華    民    國    99    年    6    月   18     日
                  民事第三庭  審判長法  官  杭起鶴
                                    法  官  伍逸康
                                    法  官  林雯娟
以上正本證明與原本無異。
本判決不得上訴。
中    華    民    國    99    年    6    月   18     日
                                    書記官  楊建新

司法院資訊處製作；財團法人民間司法改革基金會備份。
